臺灣高等法院高雄分院民事判決　　　　　100年度家上字第8號
上　訴　人　楊秀發
被 上 訴人　楊陳瓊娣
上列當事人間離婚事件，上訴人對於中華民國99年12月15日台灣
高雄地方法院99年度婚字第918 號所為第一審判決，提起上訴，
本院於民國100 年3 月1 日言詞辯論終結，判決如下：
    主  文
上訴駁回。
第二審訴訟費用由上訴人負擔。
    事實及理由
一、上訴人起訴主張：兩造於民國58年10月27日結婚，婚後育有
    3 名子女均已成年，詎被上訴人於74年間無故離家出走，上
    訴人雖數度要求被上訴人返家團聚，然被上訴人均置之不理
    ，兩造因而形同陌路，婚姻名存實亡，上訴人乃於99年2 月
    間對被上訴人提起離婚訴訟，經原審法院於同年5 月6 日成
    立訴訟上之和解，被上訴人同意至上訴人住處與上訴人同居
    ，詎被上訴人並未依和解內容與上訴人同居，被上訴人所為
    顯係惡意遺棄上訴人，且兩造間已無感情，已喪失婚姻誠摯
    相愛之基礎，此婚姻破裂乃被上訴人長期拋夫棄子所致，可
    歸責於被上訴人，上訴人自得訴請離婚。爰依民法第1052條
    第1 項第5 款、第2 項之規定，請求以擇一判決之方式判准
    兩造離婚，又上訴人因被上訴人之上開行為精神上受有莫大
    之損害，另依民法第1056條規定，請求被上訴人給付20萬元
    。並聲明：(一)准上訴人與被上訴人離婚。(二)被上訴人應給付
    上訴人20萬元及自判決離婚確定日起至清償日止，按年利率
    5%計算之利息。(三)訴訟費用由被上訴人負擔。
二、被上訴人則以：伊於婚後經常遭上訴人毆打，乃於74年間離
    家，嗣後並在子女就讀學校附近經營小吃生意，就近照顧子
    女，偶爾亦會至上訴人住處探望，近二、三年來伊未經營生
    意，更常至上訴人住處探望，上訴人生病亦由伊陪同前往就
    醫，99年5月6日成立訴訟上和解後，伊有至上訴人住處與上
    訴人同住，惟某日伊罹患急性腸胃炎，乃徵得上訴人同意在
    外休養2、3日，詎返家後發現上訴人將其衣物等物品清空，
    被上訴人乃憤而離家，之後上訴人並請子女告知伊不要再行
    返家，其係因上訴人之上開行為而未與上訴人同住，且伊確
    有返家與上訴人共同生活之意願，上訴人提起本件訴訟並無
    理由等語，資為抗辯。並聲明：(一)駁回上訴人之訴。(二)訴訟
    費用由上訴人負擔。
三、原審判決上訴人敗訴，上訴人就有關離婚部分不服，於本院
    聲明：(一)原判決關於駁回上訴人請求離婚部分廢棄。(二)請准
    上訴人與被上訴人離婚。(三)第一、二審訴訟費用由被上訴人
    負擔。(上訴人就精神慰撫金部分並未聲明不服，故該部分
    已確定。)
    被上訴人答辯聲明：(一)上訴駁回。(二)第一、二審訴訟費用由
    上訴人負擔。
四、兩造不爭執事項：
  (一)兩造於58年10月27日結婚，婚後育有子女楊慧貞、楊慧青、
    楊中槐3人，均已成年。
  (二)被上訴人曾於74年間離家，上訴人曾於99年2 月間對被上訴
    人提起離婚訴訟，經臺灣高雄地方法院以99年度婚字第326
    號民事事件受理在案，嗣於同年5 月6 日成立訴訟上之和解
    ，被上訴人同意至上訴人住處與上訴人同居。
五、兩造爭執事項：
  (一)上訴人依民法第1052條第1項第5款有關惡意遺棄之規定請求
    離婚，有無理由?
  (二)兩造間之婚姻是否有民法第1052條第2 項所稱之難以維持之
    重大事由? 上訴人依此規定請求離婚，有無理由?
六、本院之判斷：
  (一)上訴人依民法第1052條第1 項第5 款有關惡意遺棄之規定，
    請求離婚，有無理由？
  1.按夫妻之一方以惡意遺棄他方在繼續狀態中者，為構成判決
    離婚之原因，為民法第1052條第1 項第5 款所明文規定，按
    夫妻互負同居之義務，為民法第1001條所明定，夫妻之一方
    無正當理由而與他方別居，固屬違背同居義務，惟同法第10
    52條第1 項第5 款所謂以惡意遺棄他方，不僅須有違背同居
    義務之客觀事實，並須有拒絕同居之主觀情事始為相當，有
    最高法院40年度台上字第91號判例意旨可資參照。
  2.上訴人主張被上訴人於74年離家，嗣上訴人提起離婚訴訟，
    經原審法院於99年5 月6 日成立訴訟上之和解，被上訴人同
    意至上訴人住處與上訴人同居，然被上訴人僅與上訴人同住
    數日即行離去等情，為被上訴人所不爭執，並有原審法院99
    年度婚字第326 號離婚等事件和解筆錄在卷可憑，自堪信為
    真實。上訴人復主張被上訴人係無故離家，棄家庭於不顧，
    經和解後仍未依和解內容履行，屬惡意遺棄上訴人等節，則
    為被上訴人所否認，並以其係因遭上訴人家暴而離家，離家
    後仍有關照子女生活及支付子女生活所需費用，且偶爾會至
    上訴人住處探望，上訴人生病亦會陪同就醫等語置辯。是此
    部分應審酌者在於被上訴人是否係無正當理由而與上訴人分
    居及被上訴人是否有遺棄上訴人、拒絕與上訴人同居之主觀
    情事。
  3.經查，證人即兩造之女楊慧貞於原審到庭證稱：原告（上訴
    人）是受軍人教育且與被告（被上訴人）相差10多歲，將被
    告管得很緊，兩造有些摩擦且曾經發生肢體衝突，被告因此
    於伊唸國小三年級時離家出走，之後原告為了被告自臺中搬
    至高雄居住，伊才再次見到原告，伊唸美濃國中時，被告在
    旁邊開小吃店，伊與弟弟、妹妹週六、日會到店裡幫忙，伊
    唸高中前之學費是由原告支付，唸二專後，被告之經濟狀況
    較好，便陸陸續續有支付伊與弟弟、妹妹之學費，被告亦有
    負擔之前修繕房子及買車之費用，原告罹患癌症後，被告有
    帶原告就醫及照顧原告，之前兩造協議同居後，被告有返家
    與原告同住，但原告將被告之物品清掉，被告才再離去等語
    （見一審卷第32頁）；證人即兩造之女楊慧青於原審到庭證
    稱：自伊有記憶以來，兩造常常吵架，都是因為錢或原告懷
    疑被告有外遇，伊國小四年級時自臺中清泉崗搬至美濃居住
    ，兩造有在美濃同住一陣子，後來兩造吵架、打架，被告遂
    離家出走，但仍有與伊及姊姊、弟弟聯絡，伊及姊姊、弟弟
    沒有錢時也會向被告拿錢，有時會至被告經營之小吃店幫忙
    ，伊等之生活費大部分是原告支出，支出款項較大時，原告
    會叫伊等找被告幫忙支付，被告不曾拒絕，被告沒有做生意
    後，只要原告要求，均會撥空陪同原告至醫院就診，之前原
    告提起離婚案件和解後，被告有回去與原告同住，但原告認
    為與被告間無話可談，沒有感情，叫伊跟被告說不要回來了
    ，後來被告回家發現棉被都被收起來，很生氣就走了等語（
    見一審卷第36、37頁）；證人即兩造之子楊中槐於原審到庭
    證稱：原告是老兵退伍，一個口令一個動作，常常與被告發
    生爭吵，且會動手打被告，被告因此自行搬至美濃居住，1
    、2 年後原告亦搬至美濃居住，被告離家後仍會打電話或至
    學校關心子女，也會幫忙支付子女費用，原告搬遷至美濃後
    ，兩造曾同住一段時間，但某日原告不知何原因將被告打到
    門外，被告即再次離家，被告經營之小吃店離家很近，子女
    有事情會直接去找被告，子女學費大部分是原告支出，但被
    告會直接拿生活費給子女，兩造間則少有互動，原告2 、3
    年前因攝護腺癌開刀，只要其沒空請被告協助，被告就會帶
    原告去看醫生，原告提起離婚訴訟和解後，被告有返家與原
    告同住，原告抱怨與被告已無感情，後來被告生病沒有辦法
    回家，當下原告有同意被告毋須返家，惟原告隔日就叫被告
    不要回來了，被告返家亦發現伊之物品均被收起來等語（見
    一審卷第37、38頁），證人楊慧貞、楊慧青、楊中槐3 人所
    述兩造婚後相處情節大致相符，且其等為兩造子女，其中楊
    中槐尚與上訴人同住，楊慧青雖已出嫁仍經常返家幫忙處理
    家務，當無為偏袒被上訴人而為虛偽證述之理，是其等之證
    詞堪予採信。
  4.上訴人雖主張，因被上訴人不在家，上訴人係怕被上訴人衣
    物等沾染灰塵乃將其衣物棉被收起來存放在櫥櫃內，並無不
    當云云，惟查，依上述證人楊慧青之證言，可見上訴人非但
    將被上訴人之衣服棉被等收起來，並叫楊慧青轉告被上訴人
    ，要被上訴人不要再回來，是可見上訴人將被上訴人之衣服
    、棉被收起來，目的是不要被上訴人回來居住，故上訴人此
    部分主張，自非可採。
    上訴人雖又主張，被上訴人於和解後，縱使有回來居住，亦
    僅是下午6 點多回來，翌日清晨4 點多就離開，無同居之事
    實云云，就此被上訴人則辯稱，伊有工作時，作到下午5 點
    半而於6 點到家，早上5 點半至6 點間出門工作，如果沒有
    上班都會在家，在家時都有買菜，煮飯給上訴人吃等語，按
    被上訴人此部分所辯因須上班而須於白天外出各情實屬合理
    ，故尚難以此即認被上訴人在該期間未回來與上訴人同居，
    綜上，被上訴人抗辯，其係因遭上訴人毆打而離家，惟離家
    後仍有持續關懷子女、給付子女生活費用，於上訴人罹患癌
    症後，亦經常陪同上訴人就醫，且於99年5 月6 日成立訴訟
    上和解後，亦有返家與上訴人同住，惟某日其罹患急性腸胃
    炎，上訴人同意其在外休養2 、3 日，詎其返家後發現上訴
    人將其衣物等物品清空，遂再行離家，上訴人亦請子女轉告
    其不要再行返家等情，即堪認屬實而可採信。
  5.被上訴人既係因上訴人施以家庭暴力行為，心生恐懼而離家
    在外居住，且依楊慧貞、楊慧青、楊中槐證述內容，可知上
    訴人自始均知悉被上訴人住處，並曾與子女搬至被上訴人在
    美濃住處同居，嗣後被上訴人復遭上訴人毆打而離家，上訴
    人更於被上訴人依原審法院99年度婚字第326 號和解筆錄內
    容返家與上訴人同住後，僅因細故即將被上訴人帶回家中之
    物品全部收起來，並請子女告知被上訴人不要再行返家，則
    被上訴人自有不與上訴人同居之正當理由。況且，被上訴人
    離家後仍有持續關懷兩造子女及給付子女生活費用，於上訴
    人罹患攝護腺癌後，亦多次陪同上訴人就醫，益足徵被上訴
    人並無惡意遺棄上訴人之主觀意圖。是上訴人主張被上訴人
    惡意遺棄上訴人在繼續狀態中云云，委無足採，則上訴人依
    民法第1052條第1 項第5 款之規定請求與被上訴人離婚，與
    法不合，不予准許。
  (二)兩造間之婚姻是否有民法第1052條第2 項所稱之難以維持之
    重大事由？兩造可歸責之程度為何部分：
  1.按有民法第1052條第1 項以外之重大事由，難以維持婚姻者
    ，夫妻之一方得請求離婚，民法第1052條第2 項定有明文。
    再按「有前項以外之重大事由，難以維持婚姻者」，乃抽象
    的、概括之離婚事由，係民法親屬編於74年修正時，為因應
    實際需要，參酌各國立法例，導入破綻主義思想所增設；惟
    但書規定其事由應由夫妻一方負責者，僅他方得請求離婚，
    是其所採者為消極破綻主義精神，而非積極破綻主義。關於
    是否為難以維持婚姻之重大事由，其判斷標準為婚姻是否已
    生破綻而無回復之希望。而婚姻是否已生破綻無回復之希望
    ，則應依客觀的標準，即難以維持婚姻之事實，是否已達於
    倘處於同一境況，任何人均將喪失維持婚姻意欲之程度而定
    。至於同條但書所規定「難以維持婚姻之重大事由應由夫妻
    之一方負責者，僅他方得請求離婚」，乃因如肯定有責配偶
    之離婚請求，無異承認恣意離婚，破壞婚姻秩序，且有背於
    道義，尤其違反「自己清白」之法理，有欠公允，同時亦與
    國民之法感情及倫理觀念不合，因而採消極破綻主義。然若
    夫妻雙方均為有責時，則應衡量比較雙方之有責程度，而許
    責任較輕之一方向應負主要責任之他方請求離婚，如雙方之
    有責程度相同時，則雙方均得請求離婚，始符公平。
  2.經查，被上訴人係因上訴人對其施以家庭暴力行為，心生恐
    懼而於74年間離家在外居住，與上訴人分居扣除中間兩造再
    同居之時間，兩造雖聚少離多，因而會有感情變淡，致婚姻
    生破綻而難以維持之重大事由，惟被上訴人離家後仍有持續
    關懷兩造子女及給付子女生活費用，在上訴人於2 、3 年前
    罹患攝護腺癌後，亦多次陪同上訴人前往就醫，嗣經原審法
    院於99年5 月6 日成立訴訟上和解後，即依和解內容返家與
    上訴人同住，惟數日後上訴人僅因細故即將被上訴人帶回家
    中之物品全部收起來，並請子女告知被上訴人不用再行返家
    ，被上訴人實有不與上訴人同居之正當理由等情，均已認定
    如前，足見兩造分居之原因係可歸責於上訴人。再參以證人
    即兩造之子楊中槐於本院證稱：「我們三個小孩都不贊成父
    母離婚……我父親已經80多歲，每次到醫院都需人照顧，我
    媽媽也有照顧他……我媽媽都有回來，是我爸脾氣不好，把
    我媽趕出去」等語（本院卷第27頁），故上訴人對此婚姻破
    綻之發生及擴大，應負較大之責任，則依首揭說明，上訴人
    尚不得依民法第1052條第2 項規定請求離婚，其此部分主張
    ，即屬無據，應不予准許。
七、綜上所述，上訴人依民法第1052條第1 項第5 款及同條第2
    項規定請求與被上訴人離婚，均無理由，原審予以駁回，並
    無不當，上訴意旨求予就此部分廢棄改判，為無理由，應予
    駁回。
八、據上論結，本件上訴為無理由，依民事訴訟法第449 條第1
    項、第78條，判決如主文。
中    華    民    國   100    年    3     月    15    日
                              民事第五庭
                                  審判長法官  簡色嬌
                                  法      官  林紀元
                                  法      官  黃科瑜
以上正本證明與原本無異。
如對本判決上訴，須於判決送達後20日內向本院提出上訴狀，其
未表明上訴理由者，應於上訴後20日內向本院提出上訴理由書（
均須按他造當事人之人數附繕本）。上訴時應提出委任律師或具
有律師資格之人之委任狀，並依附註條文規定辦理。如委任律師
提起上訴者，應一併繳納上訴審裁判費。
中    華    民    國    100   年    3    月    16     日
                                  書  記  官  彭筱瑗
附註：
民事訴訟法第466條之1：
對於第二審判決上訴，上訴人應委任律師為訴訟代理人，但上訴
人或其法定代理人具有律師資格者，不在此限。
上訴人之配偶、三親等內之血親、二親等內之姻親，或上訴人為
法人、中央或地方機關時，其所屬專任人員具有律師資格並經法
院認為適當者，亦得為第三審訴訟代理人。
第1 項但書及第2 項情形，應於提起上訴或委任時釋明之。